臺灣高等法院高雄分院刑事裁定
111年度毒抗字第296號
抗  告  人  
即  被  告  朱育志

                    住高雄市○○區○○街00號                            （現於法務部矯正署高雄戒治所強制戒治中）
上列抗告人因聲請強制戒治案件，不服臺灣高雄地方法院中華民
國111年8月16日裁定(111年度毒聲字第668號)，提起抗告，本院
裁定如下：
    主  文
抗告駁回。
    理  由
一、原裁定意旨略以：抗告人即被告朱育志（下稱抗告人）因違
    反毒品危害防制條例施用第一級毒品案件，於執行觀察、勒
    戒期間，經綜合判斷後認定有繼續施用毒品傾向，因而依毒
    品危害防制條例第20條第2項後段，准予檢察官之聲請，命
    抗告人令入戒治處所強制戒治，期間為6個月以上，至無繼
    續強制戒治之必要為止，但最長不得逾1年等旨。
二、抗告意旨略以：原裁定只以尊重專業意見評估，僅突顯出專
    業超越法治，檢察官提供的只是高戒所評估表，試問觀勒、
    戒治過程中專業人士有提供何幫助？何以僅依專業人士簡單
    幾句，不耐煩、態度惡劣，決定有繼續施用毒品傾向？專業
    人士評估失敗比例不勝枚舉，評估到底有無準則，只任憑少
    數評估專業人員專制獨裁主觀，公平性豈能認定。人非聖賢
    孰能無過，不能以前科公式化認定，請剖析評分表瑕疵，以
    免冤抑。
三、本案法律適用之說明
㈠、按【觀察、勒戒後，檢察官依據勒戒處所之陳報，認受觀察
    、勒戒人有繼續施用毒品傾向者，應聲請法院裁定令入戒治
    處所強制戒治，其期間為6個月以上，至無繼續強制戒治之
    必要為止，但最長不得逾1年】，毒品危害防制條例第20條
    第2項後段定有明文。是檢察官依據勒戒處所之陳報，認受
    觀察、勒戒人有繼續施用毒品傾向者，應聲請法院裁定令入
    戒治處所強制戒治，此乃戒絕毒癮之法定程序。
㈡、而有無繼續施用毒品傾向之評估標準，乃以受觀察勒戒人之
    觀察勒戒後之結果，併參酌觀察勒戒前之各種情況，作為評
    估之依據。依法務部訂頒之「有無繼續施用毒品傾向評估標
    準評分說明手冊」，其判斷準則係以：㈠前科紀錄與行為表
    現（含毒品犯罪相關司法紀錄、首次毒品犯罪年齡、其他犯
    罪相關紀錄、入所時尿液毒品檢驗等靜態因子；所內行為表
    現等動態因子）、㈡臨床評估（物質使用行為等靜態因子；
    精神疾病共病『含反社會人格』、臨床綜合評估『含病識感、
    動機、態度、就醫意願』等動態因子）、㈢社會穩定度（含工
    作、家庭等靜態、動態因子）3項合併計算分數，先以靜態
    因子分數評分，靜態因子分數總分在60分（含）以上為「有
    繼續施用毒品傾向」；60分以下，與動態因子分數相加，如
    果總分在60分（含）以上，為「有繼續施用毒品傾向」。是
    故，受觀察、勒戒人有無繼續施用毒品傾向，以多面向之角
    度評估觀察勒戒之個案，由處所及醫療人員依據個案各項紀
    錄、資料及觀察勒戒期間之行為表現，加以評分，以分數的
    方式呈現評估結果，製作有無繼續施用毒品傾向評估標準紀
    錄表，並依此判斷個案再度使用毒品傾向之高低。因該判斷
    結果係以科學方法評估再犯可能性，減少人為主觀因素之誤
    差，具有相當之科學化、客觀及公正性，自可作為評估有無
    繼續施用毒品傾向之判斷標準。而上開評估標準係適用於每
    一位受觀察、勒戒處分之人，具一致性、普遍性、客觀性，
    倘其評估由形式上觀察，並無計算錯誤或裁量濫用等明顯違
    法、不當之情事，法院應予尊重。
四、經查：
㈠、抗告人因於民國110年9月14日19時許，在高雄市三民區皓東
    路與大豐路口，以將第一級毒品海洛因置入針筒注射入體内
    之方式，施用第一級毒品海洛因1次，經臺灣高雄地方法院
    以110年度毒聲字第1331號裁定令入勒戒處所觀察、勒戒；
    且其於觀察、勒戒期間，經勒戒處所判定有繼續施用毒品傾
    向等節，有前述刑事裁定、法務部矯正署高雄戒治所民國11
    1年8月9日高戒所衛字第11110005580號函暨所附有無繼續施
    用毒品傾向證明書及有無繼續施用毒品傾向評估標準紀錄等
    資料附卷可稽。
㈡、而經核上開抗告人之評估紀錄，除詳列各項靜態因子、動態
    因子之細目外，並定有各項配分、上限等具體標準，由醫師
    本於專門學識經驗，依據臨床實務及相關具體情節，評估被
    告之人格特質、臨床徵候、環境因素等項目，而為綜合判斷
    ，具有實證依據及客觀評比標準，且經核算各項併其中細項
    分數之彙算亦無錯漏（在前科紀錄與行為表現方面評分34分
    ，在臨床評估方面評分36分，在社會穩定度方面得分2分，
    靜態因子得分合計66分，動態因子得分合計6分，靜態因子
    與動態因子總分合計72分），抗告人總分為72分，已達法務
    部訂頒應評估為「有繼續施用毒品傾向」之標準（60分以上
    ），而上開判定結果係依主管機關訂頒之評估基準進行，在
    客觀上並無逾越裁量標準；且觀該評估標準紀錄表記載之評
    分，係該所相關專業知識經驗人士，在抗告人觀察、勒戒期
    間，依其本職學能在各該具體項目，就個案之臨床實務及相
    關事證，一一評估後所為之綜合判斷，自得憑以判斷抗告人
    有無繼續施用毒品傾向之證明。則該勒戒處所綜合評分者依
    個案之臨床實務及具體事證，判定抗告人為「有繼續施用毒
    品傾向」，依上開說明，尚無不合。又前揭項目中，大部分
    屬於抗告人個人先前之客觀紀錄，難以評估員訪談長短遽認
    有何評估錯誤之情，抗告人空以問話簡短，評估專斷、態度
    等質疑評估結果，均難認有據。
㈢、再參酌前揭評估分數之方式，係法務部會同專家學者研究後
    ，制訂「有無繼續施用毒品傾向評估標準評分說明手冊」而
    為計分標準，適用於全體受觀察、勒戒之人，故有其客觀一
    致性，並無就個別觀察、勒戒者佔比過高之問題；再者，施
    用毒品者具「病患性犯人」之特質，與一般犯罪人有異，鑑
    於施用毒品者大多具有「成癮性」，為貫徹社會防制毒品之
    期盼，有對施用毒品者施以「斷癮」之必要，故毒品危害防
    制條例規定乃就施用毒品行為，先為生理治療及心理復健之
    保安處遇，因而以令入勒戒處所觀察、勒戒方式，戒除其身
    癮。若仍無法戒除，有繼續施用毒品之傾向，再令入戒治處
    所施以強制戒治，以戒除其心癮。此乃針對受處分人將來之
    危險所為預防、矯治措施之保安處分，以達教化與治療之目
    的，可謂刑罰之補充制度。毒品危害防制條例本身所規定之
    觀察、勒戒及強制戒治等保安處分，雖限制受處分人之人身
    自由，卻有刑罰不可替代之教化治療作用，其目的及功能與
    刑罰並不相同。且毒品危害防制條例第20條第2項後段係屬
    強制規定，只需觀察、勒戒後，經評定受觀察、勒戒人有繼
    續施用毒品傾向者，檢察官即應聲請法院裁定令入戒治處所
    施以強制戒治，別無例外。抗告人既有施用第一級毒品之事
    實，由法院裁定送勒戒處所執行觀察、勒戒後，並經評定為
    「有繼續施用毒品傾向」，自有依法施以強制戒治之必要。
    是以，依上說明，抗告人徒以前詞質疑評估結果，指摘評估
    標準公式化，或稱法院依照評估結果而依法裁定是使專業超
    越法治等詞，顯然無據。
五、綜上所述，原審因而依檢察官之聲請，裁定抗告人令入戒治
    處所施以強制戒治，其期間為6個月以上，至無繼續強制戒
    治之必要為止，但最長不得逾1年，經核於法並無不合。抗
    告意旨執上開情詞指摘原裁定不當，請求撤銷原裁定，為無
    理由，應予駁回。
據上論結，應依刑事訴訟法第412條，裁定如主文。　　　
中　　華　　民　　國　　111 　年　　9 　　月　　23　　日
                    刑事第三庭  審判長法  官  吳進寶  
                                      法  官  方百正 
                                      法  官  陳億芳
以上正本證明與原本無異。
本裁定不得再抗告。
中　　華　　民　　國　　111 　年　　9 　　月　　23　　日
                                      書記官  陳慧玲